【裁判字號】    92,易,451
【裁判日期】    950413
【裁判案由】    竊佔
【裁判全文】
臺灣雲林地方法院刑事判決               92年度易字第451號
公  訴  人  臺灣雲林地方法院檢察署檢察官
被      告  戊○○
                      73號
選任辯護人  藍庭光律師
            劉志卿律師
上列被告因竊佔案件，經檢察官提起公訴（91年度偵字第4118號）
，本院判決如下：
    主  文
戊○○意圖為自己不法之利益，而竊佔他人之不動產，處有期徒
刑捌月。
    犯  罪  事  實
一、戊○○明知附圖編號B 、面積518 平方公尺土地，係未登錄
    之國有土地；另附圖編號C 、D 、E 、F 、G ，面積各20平
    方公尺、1,680 平方公尺、93平方公尺、1,555 平方公尺及
    570 平方公尺，共3,918 平方公尺土地，分別坐落在雲林縣
    斗六市○○段社口小段14、14之2 、14之1 、23之1 、23之
    7 地號上，均係屬於雲林縣斗六市所有之土地。竟意圖為自
    己不法之利益，於民國83年7 月25日後之某日，未經國有財
    產局及雲林縣斗六市公所之同意，擅自在上開土地上興建林
    園，並以設置門禁築牆之方式，排除他人使用，而竊佔上開
    合計共4,436 平方公尺之未登錄國有地及雲林縣斗六市所有
    土地（以下簡稱系爭土地）。
二、案經臺灣雲林地方法院檢察署檢察官簽分偵查起訴。
    理  由
一、訊據被告戊○○固坦承未經管理機關國有財產局及雲林縣斗
    六市公所同意，而以建屋築牆之方式佔用上開合計共4,436
    平方公尺之系爭土地等情，然以係支付價金受讓占有之利益
    ，主觀上並無竊佔之不法意圖，且被告自80年4 月間起即進
    行購買或受讓土地，並於同年8 月間進行填土，81年初開始
    動工興建，在81年7 月15日前已完成占有，81年7 月28日獲
    發建造執照，而依卷內資料，最早係自91年7 月15日開始偵
    查，因此本件已逾追訴權時效云云抗辯。
二、惟查：
（一）被告未經國有財產局及雲林縣斗六市公所同意，佔用上開
      合計共4,436 平方公尺系爭土地之事實，業經證人吳永田
      、洪佳琦在偵查中證述明確（偵查卷第31頁至第33頁），
      並經檢察官及本院勘驗現場（偵查卷第74頁至第100 頁、
      本院卷1 第163 頁至第178 頁），以及雲林縣斗六市地政
      事務所複丈後繪製土地複丈結果圖說2 份（他案卷第23頁
      、偵查卷第47頁）在卷可稽，此部分又為被告所不爭執，
      可信為真實。
（二）證人丁○○於本院審理中證稱：曾到過被告家，被告現住
      的房子和庭院以前是竹林，被告曾透過他和在那邊耕作的
      人談買賣土地事宜，當時土地上有竹林，是以一大叢及小
      叢為計算單位，上面也有人在養雞、搭建雞寮、種菜，大
      約有10多人在使用，他所接洽的人共3 位，被告收購土地
      的時間大約在80年左右，土地買過來之後被告將蓋怡園工
      程地下室挖的土拿過來填，土地並沒有圍起來等情（本院
      卷1 第129 頁至第134 頁）。另證人乙○○證稱：被告家
      大約在80年左右蓋的，之前那塊地種植竹林、養雞、種菜
      ，有時他會在那邊散步，使用那塊地的人一個是軍營重慶
      新村，一個是警察新村的人，自己也曾在那邊養雞，大家
      都是用鐵皮或樹枝隨便遮一下，後來丁○○跟他們協調，
      有補貼他們金錢，他也有協助參與部分協調事宜，大約是
      在80年農曆7 、8 月間左右，之後看到挖土機整地，用黃
      色布條圍起來，但如何處理就不清楚了（本院卷1 第134
      頁至第138 頁）。證人丙○○證稱：在80年左右，因為以
      前爺爺在被告住的地方種有竹叢，被告透過一些阿婆來跟
      他母親表示要買土地，所以就由他出面跟一個叫阿興的人
      談，當時是以大叢、小叢1,000 元（新臺幣，以下同）、
      3,000 元、5,000 元計算，差不多2 、30叢，總數有110,
      000 多元，後來81年他就到大陸做生意等情（本院卷1 第
      138 頁至第142 頁）。證人己○○則證稱：80年7 月左右
      幫被告挖怡園的地下室，在這之前有在溪邊整地，然後將
      地下室挖出來的土放在溪邊那塊地，現在那塊地是被告的
      別墅。當時整地是將竹叢挖掉、地沒平的弄平，是被告交
      代做的，就是現在整個別墅的範圍，因為那邊地勢比較低
      ，怡園的土拿來填都不夠，國家大地那邊挖的土再載過來
      填，填地那時還沒有做圍牆（本院卷1 第232 頁至第240
      頁）。依上開證人所述，系爭土地本為民眾占有作為種植
      竹林、蔬菜或豢養雞隻使用，80年7 月左右，被告陸續向
      占用人收購系爭土地，並將土地上的作物及設施剷除，而
      陸續填土整平，當時並未興建圍牆等情。
（三）再據雲林縣政府國家大地建造執照81雲營建字第2149號卷
      內資料所載，被告所有之該獨棟建物與其他共同興建之集
      合建物（即國家大地社區），在81年7 月28日取得建築執
      照（即81雲營建字第2149號），其原經報請核准之獨棟建
      物部分，僅止坐落在原斗六市○○段1105、1105之4 地號
      即現今斗六市○○段1099地號土地上，3 層樓面積共107.
      61平方公尺之建築，此有建築執照、套繪圖附於該卷可稽
      。而被告所有之該獨棟建物與其他共同興建之集合建物，
      嗣於83年7 月18日完工申請使用執照，經雲林縣政府建設
      局於83年7 月23日以83局建管字第690786378 號簡便行文
      通知領取，並於83年7 月25日核發83雲營使字第1540 號
      使用執照，此亦有簡便行文、使用執照及該獨棟建物之建
      築物竣工照片3 張等附於該卷可稽。足認被告所有的獨棟
      建物是在81年7 月28日取得建築執照後開始興建，並於83
      年7 月25日完工取得使用執照，而在83年7 月25日後才又
      興建延伸建物及車庫部分（即該建物之建築物竣工照片所
      示以外其餘增建部分）。
（四）至於被告雖另提出80年4 月20日其與劉廖琴鸞簽訂，就斗
      六市○○○段54之1 地號附近，面積35平方公尺之承租公
      地耕作權讓渡書、83年12月12日與劉倉輔等人簽訂之共同
      投資購買河川公地耕作權合約書、劉倉輔於同日與林邱鸞
      簽訂之耕作權讓渡書、使用費聯單、地籍圖等書證，欲證
      明其占有雲林縣斗六市○○段社口小段14、14之1 、14之
      2 地號土地及未登錄之國有土地部分，亦係受讓自原承租
      人云云。惟查，本院就被告所提出之劉廖琴鸞、林邱鸞河
      川公地繳納使用費聯單，函詢雲林縣政府，經該府以95年
      2 月20日府工水字第0951400585號函覆略以：「河川公地
      為河川區域內公有土地，且在未辦理整治前多數屬未登錄
      土地，並無地政登記之地籍，除部分河川經主管機關有暫
      編假地號外，其他河川並無任何標的，故須以鄰近或附近
      地號標示，再以實際位置申請」、林邱鸞之使用費聯單真
      正地號應為54之1 、應坐落於54之1 旁墓地內，所查得許
      可資料自65年6 月25日至77年12月31日，其81年申請案件
      遭駁回。另劉廖琴鸞使用河川地案件，所查得許可資料自
      72年11月21日至80年12月31日，其後並未查得申請或許可
      資料。而除上2 人曾使用54之1 地號附近土地外，黃邱碧
      霞於79年3 月24日申請放棄54之1 地號附近河川公地使用
      ，3 人申請使用面積有所不同，可見54之1 地號附近有多
      筆河川公地經多人申請使用等情（本院卷2 第62頁至第63
      頁）。因此，本院認為同一地號附近土地既有多人申請使
      用，則難認為林邱鸞、劉廖琴鸞申請使用之土地即為被告
      占用之社口小段14、14之1 、14之2 地號土地及未登錄之
      國有土地部分。況林邱鸞早在81年間即遭駁回使用之申請
      ，被告自無可能在83年間自林邱鸞處繼受使用之權利，因
      此本院認為，上開被告所提之證據，尚不足以作為被告有
      利之認定依據。
（五）再據被告提出之使用同意書（本院卷1 第37頁），該同意
      書係斗六市國宅國家大地社區管理委員會主任委員沈石勇
      、委員楊淑如、李順財、郭洲朝、廖春吟、廖意膽共同於
      83年5 月21日出具，內容略為：被告為該社區向普民建設
      公司及相關單位爭取多項權益，故同意被告在該社區西側
      公設地之後，於無礙觀瞻，不影響社區日常生活條件下，
      得設立門禁，區隔使用等情。因此，被告設置鐵門，占有
      1099地號土地上168 平方公尺土地區隔使用，顯然是在83
      年5月21日之後。
（六）而綜上可知，被告在80年7 月間陸續自占用人處收購系爭
      土地，並將原使用人在土地上的作物及設施剷除，而陸續
      填土整平。81年7 月28日被告取得建築執照，在坐落原斗
      六市○○段1105、1105之4 地號即現今斗六市○○段1099
      地號土地上興建獨棟建物，並與國家大地社區共同興建。
      83年5 月21日被告取得國家大地社區管理委員會同意書，
      得設置鐵門，以區隔使用。83年7 月18日該獨棟建物與國
      家大地完工申請使用執照，83年7 月25日獲得核發83雲營
      使字第1540號使用執照，被告隨後又興建該建物之建築物
      竣工照片所示以外其餘增建部分，83年9 月30日該獨棟建
      物以普民建設股份有限公司名義申請裝置供水（偵卷第49
      頁），84年3 月10日裝錶供電（偵卷第48頁），86年2 月
      19日自來水用戶申請過戶為被告名義（偵卷第49頁）。
（七）按刑法所稱之竊佔，係指於違反他人意願之客觀情形下，
      就他人對於不動產所既存之持有狀態加以排除，並從新建
      立支配管領力之行為。因此竊佔行為應以己力支配他人不
      動產時而完成，與一般動產竊盜罪係將他人支配下之動產
      ，移置於自己支配下而完成者，固無二致也，最高法院25
      年上字第7374號判例，可資參照。被告雖於80年間陸續自
      占用人處收購系爭土地，然其並未繼受原使用人之占有狀
      態，而是將原使用人在土地上的作物及設施剷除，陸續填
      土整平，並重新建立新的支配管理狀態，因此被告既然是
      重新建立支配管理狀態，自應就其重新建立之支配管領行
      為負責，則所辯係受讓占有之利益，主觀上並無竊佔之不
      法意圖云云，即無可採。而竊佔行為既然應以己力支配他
      人不動產時而完成，則自然應以被告實際占有並排除他人
      使用，而將不動產置於自己支配管理之下，始成立犯罪。
      本件被告雖於80年間陸續自占用人處收購系爭土地，然當
      時僅整地填平，並未設置圍籬，阻絕排除他人使用。至83
      年7 月間被告所有之獨棟建物完工取得使用執照之際，其
      西側尚有樹木，無任何圍牆或建物阻絕，此亦可由上開建
      築執照卷所附建築物竣工照片可知。而被告係在83年5 月
      21日取得國家大地社區管理委員會同意書，得設置鐵門等
      情已如上述，則83年7 月25日被告之獨棟建物取得使用執
      照之後，被告始能陸續增建其餘部分，而達到使用之目的
      ，因此其設置圍牆，建立門禁，圈禁系爭土地，排除他人
      進入，而占有系爭土地並排除他人使用之日期，亦應發生
      在83年7 月25日取得使用執照之後，故而被告竊佔系爭土
      地完成之日期，亦應在83年7 月25日之後，應可認定。至
      於公訴人雖認為應以被告所建築之房屋開始申請用水、用
      電之時間，作為認定被告竊佔犯罪完成時點，然建築物申
      請用水、用電，與被告是否將建物周圍之系爭土地實際占
      有並排除他人使用，殊屬二事，自不能以此論定被告之實
      際占有時點，此部分公訴意見，尚無可採。而本件檢察官
      就被告所涉竊佔案件分案偵查之日期為91年6 月21日（即
      91 他 字第543 號案件收案日），距被告完成竊佔行為之
      83年7 月25日後之某日，尚未逾10年，從而被告主張本件
      已逾追訴權時效云云，亦無可採信，本件事證明確，其犯
      行應可認定。
三、核被告戊○○所為，係犯刑法第320 條第2 項之竊佔罪。審
    酌被告係因一己之私，貪圖住居環境舒適之不法利益，竊佔
    墓地及未登錄國有地，其犯罪手段雖屬平和，地點亦非精華
    路段，但所竊佔之面積甚廣，時間亦長，暨犯後否認犯行，
    又未能及時返還竊佔之土地等一切情狀，認以量處如主文所
    示之刑為適當。
四、其餘公訴事實之判斷：
（一）公訴意旨另以：被告明知雲林縣斗六市○○段1099地號土
      地，係被告與普民建設股份有限公司及其他384 名共有人
      所共有之土地，竟意圖為自己不法利益，而以建屋築牆之
      方式，占有上開地號土地168 平方公尺使用，因認此部分
      亦涉有竊佔罪嫌。
（二）按刑法所謂之竊佔，係指行為人知其無法律上之原因或權
      利，於違反他人意願之客觀情形下，將他人之不動產加以
      支配管理，並意圖藉以獲得財產上不法之利益為要件。如
      行為人占有之初，已徵得他人同意，並因此而認為有法律
      上之原因，無牟取不法利益之意圖，即不能認為行為人構
      成該罪。
（三）本件被告固坦承佔用雲林縣斗六市○○段1099地號土地上
      168 平方公尺土地使用之事實，惟辯稱係經過共有人同意
      等情，並提出使用同意書一紙為證。而查，該同意書係斗
      六市國宅國家大地社區管理委員會主任委員沈石勇、委員
      楊淑如、李順財、郭洲朝、廖春吟、廖意膽共同於83年5
      月21日出具，內容略為：被告為該社區向普民建設公司及
      相關單位爭取多項權益，故同意被告在該社區西側公設地
      之後，於無礙觀瞻，不影響社區日常生活條件下，得設立
      門禁，區隔使用等情。因此，被告設置鐵門，占有1099地
      號土地上168 平方公尺土地區隔使用，顯然係經過該社區
      管理委員會同意，此部分被告自始應無違反他人意願，對
      於他人不動產非法支配牟利之情事，自應為被告有利之認
      定，惟起訴書認被告此部分行為與上開有罪部分係同一竊
      佔行為，故就該部分爰不另為無罪之諭知，併此敘明。
五、適用的法條：
（一）刑事訴訟法第299 條第1 項前段。
（二）刑法第320 條第2 項、第1項。
本案經檢察官甲○○到庭執行職務。
中    華    民    國    95    年    4     月    13    日
                  刑事第三庭    審判長法  官 劉 國 賓
                                      法  官 廖 國 勝
                                      法  官 廖 淑 華
以上正本證明與原本無異。
如不服本判決應於送達後10日內向本院提出上訴狀。
                                      書記官 黃 秋 萍
中    華    民    國    95    年    4     月    13    日
附錄本案論罪科刑法條全文：
中華民國刑法第320條
 (普通竊盜罪、竊佔罪)
意圖為自己或第 3 人不法之所有，而竊取他人之動產者，為竊盜
罪，處五年以下有期徒刑、拘役或五百元以下罰金。
意圖為自己或第 3 人不法之利益，而竊佔他人之不動產者，依前
項之規定處斷。
前二項之未遂犯罰之。


司法院資訊處製作；財團法人民間司法改革基金會備份。
